【裁判字號】    92,台上,1984
【裁判日期】    920416
【裁判案由】    行使偽造有價證券
【裁判全文】
最高法院刑事判決                              九十二年度台上字第一九八四號
    上  訴  人  台灣高等法院台南分院檢察署檢察官
    被      告  甲○○○
右上訴人因被告行使偽造有價證券案件，不服台灣高等法院台南分院中華民國八十九
年十月三日第二審更審判決（八十九年度上更(一)字第三八六號，起訴案號：台灣台南
地方法院檢察署八十六年度偵字第六六五五號），提起上訴，本院判決如左：
    主  文
原判決撤銷，發回台灣高等法院台南分院。
    理  由
本件原判決以公訴意旨略以被告甲○○○明知如原判決附表一所示以陳有謀名義簽發
之支票，係陳有謀之子陳逸松所偽造之有價證券，竟於民國八十三年九月二日，持該
支票向台灣屏東地方法院起訴請求錦連建設有限公司、陳秀娟、陳逸松、陳有謀等連
帶給付新台幣（下同）一千五百六十一萬元。因認被告涉犯刑法第二百零一條第二項
行使偽造有價證券罪嫌。惟經審理結果，不能證明被告犯罪，因而維持第一審諭知被
告無罪之判決，駁回檢察官在第二審之上訴，固非無見。
惟查：(一)、所謂經驗法則，係指社會上一般人基於日常生活經驗認為當然之一定規則
，而非少數人特殊行為之準則或個人主觀上之推測。原判決為被告無罪之諭知，係以
被告辯稱：伊與陳逸松投資房地產生意之資金來源，係於八十一年五、六月間出售伊
所有如原判決附表二、(一)土地，價金共為一千二百六十萬元，全數交予陳逸松，其中
八百多萬元之買賣價金係由岩金山匯入伊台南縣官田鄉農會帳戶（帳號：一五０三八
六號）內，再由伊分次提領現金後交與陳逸松，其餘價金係伊另以現金分次轉交；另
自伊台南區中小企業銀行帳戶（帳號：０一六三二｜四），領取如原判決附表二、(二)
之六筆定期存款分次交予陳逸松共營合夥生意；復自伊台南縣六甲鄉農會帳戶（帳號
：八六八號），領取如原判決附表二、(三)之三筆款項分次交予陳逸松等情，並提出土
地登記簿謄本影本四份及被告台南縣官田鄉農會活期儲蓄存款存摺影本一件、台南區
中小企業銀行定期存款帳表七張、台南縣六甲鄉農會活期儲蓄存款存摺三張可資佐證
。參以被告歷次提領之現金少者五十萬元，多者一百十五萬元，尚非鉅額，其以現金
交付陳逸松，核與常情並不違背，因認被告所辯各情足以採信（原判決第二頁第十四
行至第三頁第六行），為其主要論據之一。然依卷附台南縣六甲鄉農會以八十六年十
二月六日六農信字第八五二號函所檢送被告於該農會之交易明細表（第一審卷第七十
三至七十五頁）、被告提出之存摺影本（第一審卷第一一二至一一四頁）等所示，內
有多筆款項來往係屬轉帳或電匯之記錄；另依卷附被告所提出台南縣官田鄉農會存款
存摺影本所載內容，岩金山匯與被告之金額共高達八百四十二萬五千元（第一審卷第
一０二至一０三頁）。則參酌上揭證據資料及衡諸社會實況，被告是否可能全部以現
金將上開鉅款交付與陳逸松？該等情事於社會常情是否普遍發生而明顯昭著？被告上
開辯稱是否與吾人基於日常生活經驗所得之定則無違，非無疑義。原判決未說明經由
何項調查及有何證據，堪認被告所辯上情屬實，遽謂被告所辯上開情事與常情並不違
背，尚有未合。(二)、證人所為不利被告之證言，其證明力如何，固屬事實審法院自由
判斷之職權。惟其所為判斷仍須受論理法則支配，並應於判決理由中詳予闡述所為判
斷之心證理由，方足昭折服。原判決論斷證人鍾信妹證稱：被告有去看過陳逸松父親
，但日期忘記了；曾於八十二年秋、冬時，見到被告去安養中心探視陳有謀二、三次
，第一次自己去，第二次與陳逸松一道去等情，不足採信。係以質之鍾信妹何以記得
被告曾去看過陳有謀，鍾信妹答稱：陳有謀是八十一年十月份進入安養中心，八十三
年底離開，而八十三年間陳逸松娶太太，曾要求請救護車送陳有謀回家，而伊不同意
，伊確定是被告於八十二年去看陳有謀等語。鍾信妹就其事隔三年之瑣碎事件何以記
憶如此清楚，顯與常理有違。況且陳逸松已於八十二年六月七日與李金叡結婚，有戶
籍謄本在卷可查，鍾信妹竟證稱：八十二年秋、冬時見到被告或自己去，或與陳逸松
一道去安養中心探視陳有謀二、三次云云，顯非事實（原判決第三頁第十一行至第四
頁第二行）等情，為其主要論據。然鍾信妹上開供述內容如何得謂係屬瑣碎事件而不
能記憶？又告訴人陳錦連指稱被告與陳逸松原為同居之男女朋友關係（八十六年度偵
字第六六五五號卷第二頁），而被告亦不否認與陳逸松確屬男女朋友關係（同上卷第
四十頁背面），則鍾信妹上開證言內容如何得謂係顯非事實？原判決未說明經過如何
之調查及有何證據，堪認鍾信妹所為證言有何瑕疵或不實，徒以並無依據憑空推論之
詞，率予論斷鍾信妹所為證言不足採信，其自由判斷之職權運用難謂於法無違，尚有
未洽。檢察官上訴意旨指摘原判決不當，尚非全無理由，應認仍有撤銷發回更審之原
因。
據上論結，應依刑事訴訟法第三百九十七條、第四百零一條，判決如主文。
中      華      民      國    九十二    年      四      月     十六     日
                              最高法院刑事第三庭
                                  審判長法官  董  明  霈
                                        法官  林  茂  雄
                                        法官  王  居  財
                                        法官  張  祺  祥
                                        法官  石  木  欽
      右正本證明與原本無異
                                              書  記  官
中      華      民      國    九十二    年      四      月    二十三    日


司法院資訊處製作；財團法人民間司法改革基金會備份。
